臺灣嘉義地方法院民事判決
                                   109年度家繼訴字第53號
原      告  張呂彩花

訴訟代理人  陳文彬律師
複  代理人  陳惠敏律師
被      告  張素貞  

            張永發  

            張素玫  

            張嘉文  

上列當事人間請求分割遺產事件，本院於一百一十年一月七日言
詞辯論終結，判決如下：
    主      文
兩造就附表一所示被繼承人張政璋之遺產，其分割方法如附表一
分配方式所示。
訴訟費用由兩造依附表二所示訴訟費用比例負擔。
    事實及理由
一、本件被告等經合法通知，均未於言詞辯論期日到場，核無民
    事訴訟法第386條各款事由，依家事事件法第 51條準用民事
    訴訟法第385條第1項前段之規定，爰依原告之聲請，准為一
    造辯論而為判決。
二、原告主張略以：兩造之被繼承人張政璋於民國109年3月 2日
    過世，原告為張政璋之妻，被告為張政璋之子女，兩造之應
    繼分各 1/5，被繼承人張政璋之遺產如附表一所示，合計金
    額新臺幣（下同） 5,138,959元，於張政璋過世時，夫妻法
    定財產制關係消滅，原告得依民法第1030條之1第1項規定請
    求分配剩餘財產差額。再者，被繼承人張政璋未以遺囑禁止
    繼承人分割遺產，兩造亦無不分割遺產之約定，且無法就遺
    產分割方法達成協議，爰依法請求分割遺產等語，並聲明：
    如主文第1項所示。
三、被告等均未於言詞辯論期日到場，亦未提出書狀作任何聲明
    及陳述。
四、按「夫妻未以契約訂立夫妻財產制者，除本法另有規定外，
    以法定財產制，為其夫妻財產制」、「法定財產制關係消滅
    時，夫或妻現存之婚後財產，扣除婚姻關係存續所負債務後
    ，如有剩餘，其雙方剩餘財產之差額，應平均分配，民法第
    1005條、第1030條之1 第1 項前段各定有明文。是以，夫妻
    法定財產制關係，若因夫妻一方先於他方死亡而消滅，應先
    依前述規定分離夫妻各自之婚後財產，嗣後生存之配偶再請
    求剩餘財產差額一半；經依前述規定清算分離後，屬於死亡
    配偶之財產者，始為其遺產，生存之配偶尚得再依繼承法有
    關規定與血親繼承人共同繼承。經查，原告主張被繼承人張
    政璋於109年3月 2日死亡，法定財產制關係消滅，其有權請
    求分配夫妻剩餘財產，而被繼承人遺有前揭附表一所示之財
    產，原告依民法第 1030條之1可請求之夫妻剩餘財產分配等
    情，已據提出戶籍謄本影本、遺產稅免稅證明書、土地登記
    謄本、繼承系統表等件為證，並為被告所不爭執，應堪採認
    。
五、次按民法第1138條規定，遺產繼承人，除配偶外，依下列順
    序定之：直系血親卑親屬、父母、兄弟姊妹、祖父母；第11
    41條規定，同一順序之繼承人有數人時，按人數平均繼承。
    但法律另有規定者，不在此限；第1144條第 1款規定，配偶
    有相互繼承遺產之權，其應繼分，與第1138條所定第一順序
    之繼承人同為繼承時，其應繼分與他繼承人平均；第1164條
    規定，繼承人得隨時請求分割遺產。但法律另有規定或契約
    另有訂定者，不在此限。又按公同共有物之分割，除法律另
    有規定外，準用關於共有物分割之規定，為民法第830條第2
    項所明定。又民法第1164條所定之遺產分割，其目的在於遺
    產公同共有關係全部之廢止，而非個別財產公同共有關係之
    消滅。所謂應繼分係各繼承人對於遺產之一切權利義務，所
    得繼承之比例，並非對於個別遺產之權利比例，因此分割遺
    產並非按照應繼分比例逐筆分配，而應整體考量定適當之分
    割方法，法院選擇遺產分割之方法，應具體斟酌公平原則、
    各繼承人之利害關係、遺產之性質及價格、利用價值、經濟
    效用、經濟原則及使用現狀、各繼承人之意願等相關因素，
    以為妥適之判決，不受繼承人所主張分割方法之拘束。經查
    ：
  ㈠本件原告與被繼承人張政璋育有被告等子女，嗣被繼承人張
    政璋於109年3月 2日過世，遺有如附表一之遺產，兩造均為
    法定繼承人，應繼權利如附表二應繼分所示；又被繼承人未
    以遺囑禁止繼承人分割遺產，兩造亦未有禁止分割遺產協議
    ，且因故無法就分割遺產方式達成協議，爰依法請求分割遺
    產等情，業據原告提出戶籍謄本影本、遺產稅免稅證明書、
    土地登記謄本、繼承系統表等件為證，並為被告等所不爭執
    ，自堪信為真實。是以，原告訴請分割被繼承人遺產，即係
    以原告起訴狀之送達，向被告等表示終止前述遺產之公同共
    有關係，而兩造為被繼承人之配偶、子女，即均為被繼承人
    之遺產繼承人，該遺產應由兩造平均繼承，即每人應繼分為
    五分之一，此核與首揭說明相符，原告請求判決分割，洵屬
    正當，應予准許。
  ㈡次查，原告主張被繼承人張政璋所遺如附表一所示財產，又
    原告得依夫妻剩餘財產分配之規定取得 1/2，剩餘部分再與
    被告等依應繼分比例分配，而參以被告等於調解時均同意原
    告所提之分配方式，本院審酌前述遺產之性質、兩造應繼分
    之比例為每人各1/5，及原告主張之方割方式，並為被告等
    所不爭執等情，認以如附表一所示之「分配方式」分割為適
    當，爰判決如主文第1項所示。
六、末按因共有物分割、經界或其他性質上類似事件涉訟、由敗
    訴當事人負擔訴訟費用顯失公平者，法院得酌量情形，命勝
    訴之當事人負擔其一部，民事訴訟法第80條之1 定有明文。
    本院審酌分割遺產之訴，係必要共同訴訟，原、被告之間本
    可互換地位，且兩造均蒙其利。是以，本院認本件之訴訟費
    用應由兩造依分得遺產之比例分擔，較為公允，諭知如主文
    第二項所示。
七、據上論結，原告之訴為有理由，依家事事件法第51條、民事
    訴訟法第385條第1項前段、第80條之1，判決如主文。
中　　華　　民　　國　 110　　年　　1 　　月　　28　　日
                    家事法庭  法  官  葉南君
以上正本證明與原本無異。
如不服本判決，應於收受送達後二十日內向本院提出上訴狀。
                              書記官  戴睦憲
中　　華　　民　　國　　110 　年　　1 　　月　　29　　日
附表一：被繼承人張政璋之遺產
編號 遺產種類 所在地或名稱 價額（新臺幣） 分配方式 1 土地 嘉義縣○○鄉○○○段0000地號 94,400元 按原告6/10、被告張素貞1/10、被告張永發1/10、被告張素玫1/10、被告張嘉文1/10之比例分配。 2 土地 嘉義縣○○鄉○○○段00地號 4515,160元 按原告6/10、被告張素貞1/10、被告張永發1/10、被告張素玫1/10、被告張嘉文1/10之比例分配。 3 存款 番路鄉農會本會（活存） 529,099元 按原告6/10、被告張素貞1/10、被告張永發1/10、被告張素玫1/10、被告張嘉文1/10之比例分配。 4 投資 保證責任臺灣省嘉義果菜運銷合作社 300元 按原告6/10、被告張素貞1/10、被告張永發1/10、被告張素玫1/10、被告張嘉文1/10之比例分配。 
附表二：兩造應繼分比例及訴訟費用負擔金額
編號 繼承人 受分配權利即訴訟費用負擔比例 應繼分 1 張呂彩花  6/10 1/5 2 張素貞  1/10 1/5 3 張永發  1/10 1/5 4 張素玫  1/10 1/5 5 張嘉文  1/10 1/5